臺灣高等法院臺南分院民事判決　九十二年度上易字第二四七號　Ｊ
　　　上　訴　人　明台產物保險股份有限公司台南分公司
　　　法定代理人　丙　○　○
　　　訴訟代理人　甲　○　○
　　　被 上訴 人　乙　○　○.
　　　訴訟代理人　郭　玉　山　律師
　　　　　　　　　顏　婌　烊　律師
右當事人間請求確認債權存在等事件，上訴人對於中華民國九十二年五月十四日台灣
台南地方法院第一審判決（九十二年度訴字第一九三號），提起上訴，本院於九十三
年十二月二十八日言詞辯論終結，判決如下：
    主      文
上訴駁回。（原判決主文有關火險保單０七九０ＦＺＰ0000000號之記載，應
更正為０七九０ＦＺＰ0000000號）
第二審訴訟費用由上訴人負擔。
    事      實
甲、上訴人方面：
一、聲明：求為判決：（一）原判決除確定部分外廢棄。（二）右廢棄部分，被上訴
    人在第一審之訴駁回。（三）第一、二審訴訟費用均由被上訴人負擔。
二、陳述：除與原判決記載事實相同者予以引用外，並補稱：
（一）按當事人得於訴訟繫屬中，將訴訟告知於因自己敗訴有法律上利害關係之第三
      人，民事訴訟法第六十五條定有明文。本件火災保險標的之不動產，即坐落台
      南市○區○○路二段一八一號、一八三號一至三樓，經營好萊塢經典婚紗館之
      店舖，其所有權人為郭美良、郭家成，依商業火災保險單基本條款第一章第一
      條之約定，系爭不動產之被保險人為郭美良、郭家成，故本件保險不動產之理
      賠款，郭美良、郭家成為被保險人，對上訴人始有保險金之請求權，故郭美良
      、郭家成對本件火災保險不動產之理賠金，為具有法律上利害關係之第三人。
      又系爭不動產係由上訴人與新光產物保險股份有限公司台南分公司（下稱新光
      公司）所共保，上訴人承保比例為百分之六十，新光公司承保比例為百分之四
      十，而損害金額為新台幣（下同）五十八萬一千七百九十三元，苟法院判決該
      金額均應由上訴人賠償時，將產生上訴人向新光公司依承保比例求償之問題，
      故新光公司台南分公司對本件訴訟亦具有法律上利害關係，爰依法聲請告知郭
      美良、郭家成及新光公司訴訟參加。
（二）按所謂逾時提出攻擊防禦方法，應依訴訟程序正常進行之客觀狀態觀之；概言
      之，凡訴訟達於可為裁判之程度，當事人始行提出其已知之攻擊或防禦方法均
      屬之。則依民事訴訟法第四百四十四條之一「上訴狀內未表明上訴理由者，審
      判長得定相當期間命上訴人提出理由書；而當事人逾時提出攻擊防禦方法，發
      生失權之效果，需視法官已否履行其闡明等訴訟以為定。」之規定，本件上訴
      人之上訴理由狀係於準備程序中所提出，依現行法規定及實務上見解，並未逾
      時提出攻擊防禦方法。又依民事訴訟法第四百四十七條第一項「當事人不得提
      出新攻擊或防禦方法，但有事實發生於第一審法院言詞辯論終結後者，其他非
      可歸責於當事人之事由致未能於第一審提出者，如不許其提出顯失公平者等情
      形一者，不在此限。」之規定，本件上訴人之被保險人好萊塢婚紗館（即程玉
      麟）詐領保險金之事實，係上訴人於第一審判決後，接獲台南市警察局第四分
      局來函始知悉，此乃非可歸責於上訴人之事由，致未能於第一審提出，如不許
      上訴人提出顯失公平，自符民事訴訟法第四百四十七條第一項第五款、第六款
      之規定，被上訴人主張上訴人逾時提出攻擊防禦方法，為無理由。
（三）按確認之訴，係指一定之法律關係存在或不存在，要求法院以判決確認法律關
      係存在或不存在之訴，故確認之訴之客體為法律關係，單純之事實或事實關係
      不得作為確認之訴之客體，程玉麟是否向上訴人投保火災保險？上訴人是否須
      對程玉麟負保險人之責任？此乃事實關係而非法律關係，均不得作為確認之訴
      之客體，是被上訴人提起確認程玉麟對上訴人有火險保單０七九０ＦＺＰ00
      00000號保險給付額五十八萬元之債權存在，即無受確認判決之法律上利
      益。
（四）按保險人對於由於要保人或被保險人之過失所致之損害，負賠償責任，但出於
      要保人或被保險人之故意者，不在此限，保險法第二十九條第二項定有明文。
      又商業火災保險單基本條款第四條第五款亦約定「要保人、被保險人或其代理
      人或其家屬之故意、唆使縱火之危險事故，所致保險標的物之損失不負賠償責
      任。」甚明。本件被保險人好萊塢經典婚紗館（即程玉麟）對保險標的有縱火
      之嫌，目前正由台灣台南地方法院檢察署偵辦中，被保險人之刑事責任尚未確
      定前，難謂被保險人有火險保單０七九０ＦＺＰ0000000號保險給付額
      五十八萬元之債權存在。又依民事訴訟法第一百八十三條「訴訟中有犯罪嫌疑
      涉其裁判者，法院得在刑事訴訟終結前，以裁定停止訴訟程序。」之規定，所
      謂訴訟中有犯罪嫌疑牽涉其裁判，係指在訴訟繫屬中，當事人或第三人涉有犯
      罪嫌疑，足以影響民事訴訟之裁判者而言，亦據最高法院著有七十九年台抗字
      第二一八號判例在案。本件被保險人程玉麟故意詐領保險金之行為，依保險法
      第二十九條第二項但書之規定，上訴人不負賠償責任。
（五）依商業火災保險單基本條款第一條第一項「要保人指以自己或他人所有之物向
      本公司投保並負有交付保險費義務之人。要保人以自己所有之物投保，要保人
      即為被保險人；以他人所有之物投保，該物之所有權人為被保險人。」之規定
      ，系爭不動產既為郭美良、郭家成所共有，且要保人好萊塢經典婚紗館亦以郭
      美良、郭家成所有之不動產，向上訴人及新光公司投保，則據該基本條款第一
      條之約定，被保險人為郭美良、郭家成，而非好萊塢經典婚紗館，依保險法第
      四條、第五條規定，對保險人有損害賠償請求權者，僅有受益人或被保險人。
      本件保險契約上並無受益人之記載，充其量僅有被保險人郭美良、郭家成對保
      險人始有損害賠償請求權，程玉麟並非系爭被保險不動產之所有權人，程玉麟
      即非被保險人，對上訴人無損害賠償請求權。又好萊塢婚紗館之保險標的物，
      計有不動產、營業裝修、營業生財（含禮服、美容儀器攝影器材）三部分；營
      業裝修及營業生財之所有權人為程玉麟，此部分為程玉麟為自己之利益投保，
      而不動產部分之所有權人為郭美良、郭家成所共有，此部分程玉麟係以他人之
      利益投保，程玉麟就系爭不動產而言，並非系爭不動產所有權權利喪失之利益
      人，亦即程玉麟對系爭不動產並無損害可言，而無損害即無賠償，此保險理賠
      之最大原則，從而程玉麟對上訴人既無保險金之債權存在，被上訴人提起本訴
      即無理由。
（六）系爭保險標的，房屋部分係被上訴人向房屋所有人郭美良、郭家成承租，以經
      營好萊塢經典婚紗館之用，嗣被上訴人將該好萊塢經典婚紗館之營業頂讓予程
      玉麟，由程玉麟將房屋內部裝修後加以營業而使用系爭房屋，故不動產房屋租
      賃契約存在於被上訴人與出租人郭美良、郭家成間，程玉麟已非系爭保險標的
      物之承租人，其對保險標的物並無保險利益，依保險法第十七條「要保人或被
      保險人對於保險標的物無保險利益者，保險契約失其效力。」之規定，無保險
      利益即無保險，無保險即無賠償，故上訴人並不須對程玉麟負賠償責任。退步
      言之，縱認上訴人須對被保險人負賠償責任時，被保險人亦應提供理賠所需具
      備之文件交付保險人後，保險人始負賠償責任，惟被保險人迄今並未提供理賠
      所需具備之文件，此乃不可歸責於上訴人，上訴人自不負賠償責任。
（七）依商業保險慣例，承租人以他人所有之不動產向保險人投保火災保險，於危險
      事故發生後，若由承租人領取火險理賠金時，除應提出租賃契約書於保險人外
      ，尚須不動產所有權人出具同意書，保險人始得賠付；而系爭被保險之不動產
      之所有權人郭美良、郭家成，既未檢具同意書予上訴人，亦有不可歸責於上訴
      人之事由，上訴人自不負保險人之賠償責任。
（八）好萊塢經典婚紗館，係以系爭郭美良、郭家成共有之不動產，向新光公司及上
      訴人投保火災保險，即由上訴人及新光公司共保，上訴人承保比例為百分之六
      十、新光公司承保比例為百分之四十。所謂共保，係指二以上保險人對於同一
      標的物同時承保同一危險，於保險事故發生時各按承保金額之比例負賠償責任
      而締結之保險契約，故本件縱上訴人須負賠償責任時，亦僅依承保金額之比例
      分擔保險人之責任。
（九）系爭被保險房屋之損害，已由被上訴人賠償房屋所有權人在案，既經被上訴人
      於民國（下同）九十三年十二月九日之準備書狀自認在案，則依保險旨在填補
      損害之原則，無損害即無賠償，換言之，被保險人好萊塢婚紗館（即程玉麟）
      對本件之租賃利益並無損失可言，故被上訴人仍應就好萊塢租賃利益之損害負
      舉證責任。然被上訴人迄未就好萊塢婚紗館之租賃利益之損害舉證，從而上訴
      人對本件保險契約並不負保險人之損害賠償責任。
三、證據：除引用原審之立證方法外，並補提出台灣台南地方法院檢察署函、施文森
    著保險法總論節本、台南市警察局第四分局函、中國時報九十二年十月四日報導
    、法官協會雜誌第二期第二卷節本各影本乙份為證。
乙、被上訴人方面：
一、聲明：求為判決：（一）上訴駁回，原判決主文有關火險保單字號末四字應更正
    為二八０三號。（二）第二審訴訟費用由上訴人負擔。
二、陳述：除與原判決記載事實相同者予以引用外，並補稱：
（一）按確認法律關係成立或不成立之訴，如有即受確認判決之法律上利益，縱其所
      求確認者為他人間之法律關係，亦非不得提起，民事訴訟法第二百四十七條所
      謂即受確認判決之法律上利益，係指因法律關係之存否不明確，致原告在私法
      上之地位有受侵害之危險，而此項危險得以對於被告之確認判決除去之者而言
      ，故具備前開要件，即謂有即受確認判決之法律上之利益，縱其所求確認者為
      他人間之法律關係，亦非不得提起，最高法院著有三十二年上字第三一六五號
      、四十二年台上字第一０三一號判例在案。本件被上訴人對債務人程玉麟有五
      十五萬元，及自九十一年三月十五日起至清償日止，按年息百分之六計算之利
      息，暨執行費用四千零八十八元之債權，因此程玉麟如有對上訴人之保險金額
      給付請求權存在，被上訴人自得對此保險金額請求權行使權利，被上訴人即有
      獲償之機會。而上訴人初對此執行法院之執行命令提出異議，稱數額尚有爭議
      ，執行法院乃命被上訴人依強制執行法第一百二十條第二項規定提起本件確認
      之訴，苟獲得勝訴被上訴人即有獲償之機會，自有即受確認判決之法律上利益
      存在，而得提起本件確認之訴。
（二）被上訴人否認程玉麟縱火之事實，且上訴人在原審並未作此主張，則依民事訴
      訟法第四百四十七條之規定，當事人於第二審已不得提出該新攻擊或防禦方法
      ，雖該條第一項但書有六款例外規定，惟同條第二項規定前項但書各款事由當
      事人應釋明之，第三項規定違反前二項規定第二審法院應駁回之，上訴人已經
      一年迄未能釋明其事由。且上訴人於九十二年六月十日聲明上訴，卻遲至九十
      二年十月一日始提出上訴理由，亦有違民事訴訟法第四百四十一條之一之規定
      。況上訴人以被保險人好萊塢經典婚紗館（即程玉麟）對保險標的涉犯縱火罪
      嫌乙案，目前正由台灣台南地方法院檢察署偵辦中，尚未確定，上訴人亦不得
      以此為抗辯之理由。矧程玉麟縱有縱火之嫌疑，然未經審判判罪確定前應推定
      其無罪，新修正刑事訴訟法第一百五十四條第一項定有明文，尤以程玉麟現在
      逃亡通緝中，何時歸案未知，且歸案亦未必判其有罪。
（三）本件火災保險契約之被保險人為好萊塢經典婚紗館，而好萊塢經典婚紗館於八
      十七年五月八日辦理營利事業設立登記，原登記負責人為被上訴人，於九十年
      九月二十日辦理變更登記負責人為程玉麟，可見好萊塢經典婚紗館自九十年九
      月二十日後即為程玉麟所獨資，而本件保險契約之保險期間自九十年九月二十
      五日起至九十一年九月二十五日中午十二時止，故本件保險契約之要保人及被
      保險人均為程玉麟，程玉麟即有向上訴人請求給付保險金額之權利。
（四）系爭被保險房屋之所有權雖屬郭美良、郭家成所共有，然既已全部出租予被上
      訴人，押租金六十萬元，且被上訴人復將部分轉租予程玉麟，被上訴人為二房
      東之地位，火警損及房屋部分之損失，已全部由被上訴人予以整修完妥交還出
      租人，經出租人會同被上訴人勘驗移交而終止契約，押租金六十萬元亦由郭家
      成扣除水電費九萬多元後，將餘款五十萬三千五百九十三元轉由太平洋仲介公
      司返還被上訴人，故本件火險完全與郭美良、郭家成無關，系爭房屋亦已於九
      十一年五月，交太平洋仲介公司另行處理，而與本件保險事故無涉。
（五）本件經公證公司理算結果，損害額五十八萬一千七百九十三元，已為上訴人所
      自認，雖上訴人主張僅應依承保金額比例分擔保險人之責任，惟按共保之比例
      係上訴人與新光公司間之內部關係，本件保險契約係由上訴人出單，程玉麟自
      得向上訴人請求給付全部之保險理賠金。
（六）被上訴人並非與程玉麟或與郭美良、郭家成爭領火災保險金，係因程玉麟積欠
      被上訴人房屋租金五十五萬元，經聲請核發支付命令後取得執行名義，探知程
      玉麟尚有一筆保險金未領（嗣確定為五十八萬元），而向上訴人執行程玉麟之
      債權，當法院發執行命令後，上訴人提出異議謂程玉麟之債權金額尚有爭執，
      執行法院乃命被上訴人提起確認之訴，是被上訴人係執行租金，並非爭領保險
      金。
（七）原審判決被上訴人勝訴後，上訴人提起上訴經過一年，迄未就其上訴理由主張
      之程玉麟縱火事實予以釋明，在窮途末路之際，聲請郭美良、郭家成參加訴訟
      ，其用意無非欲藉郭美良、郭家成係房屋所有人之地位，出來法院陳述意見表
      示不同意，以阻礙本件訴訟之進行，其作法不懷好意，更非房屋所有權人出庭
      ，上訴人即可將該保險金額五十八萬元給付參加人，如上訴人有此意思，亦應
      明示以免日後反覆其詞。況郭美良、郭家成知其並非被保險人或要保人與其等
      無關，已對告知參加相應不理而未參加訴訟，即上訴人亦表示郭美良、郭家成
      等同拋棄權利。
三、證據：除引用原審之立證方法外，並補提出存證信函、返還押金收據各影本乙份
    為證。
丙、本院依職權向台灣台南地方法院檢察署函查九十二年度偵字第七七０九號程玉麟
    公共危險案件之偵辦情形。
    理      由
甲、程序方面：
一、按告知訴訟乃當事人一造於訴訟繫屬中，將其訴訟告知於因自己敗訴而有法律上
    利害關係之第三人，以促其參加訴訟。而所謂有法律上利害關係之第三人，係指
    本訴訟之裁判效力及於第三人，該第三人私法上之地位，因當事人之一造敗訴，
    而將致受不利益，或本訴訟裁判之效力雖不及於第三人，而第三人私法上之地位
    ，因當事人之一造敗訴，於法律上或事實上依該裁判之內容或執行結果，將致受
    不利益者而言，最高法院著有五十一年台上字第三０三八號判例在案。上訴人主
    張系爭保險標的物之不動產，所有權人為郭美良、郭家成，依本件商業火災保險
    單基本條款第一章第一條約定，被保險人為郭美良、郭家成，僅被保險人郭美良
    、郭家成對上訴人始有給付保險金之請求權；另本件保險係由上訴人與新光公司
    所共保，上訴人承保比例為百分之六十，新光公司承保比例為百分之四十，苟法
    院判命上訴人應賠償損害時，將產生上訴人向新光公司依承保比例求償之問題；
    因認郭美良、郭家成、新光公司對本件訴訟具有法律上之利害關係，爰聲請本院
    依法告知郭美良、郭家成、新光公司參加訴訟，固無不合。惟受告知人郭美良、
    郭家成、新光公司經本院合法告知，既均未於準備程序及言詞辯論期日到場或具
    狀為任何聲明或陳述，自不影響本件訴訟程序之進行。
二、次按在第二審訴訟程序，當事人不得提出新攻擊或防禦方法，但如有因第一審法
    院違背法令致未能提出、事實發生於第一審法院言詞辯論終結後、對於在第一審
    已提出之攻擊或防禦方法為補充、事實於法院已顯著或為其職務上所已知或應依
    職權調查證據、其他非可歸責於當事人之事由致未能於第一審提出、如不許其提
    出顯失公平等情形之一者，不在此限，民事訴訟法第四百四十七條第一項定有明
    文。本件被保險人好萊塢婚紗館（即程玉麟）涉犯縱火詐領保險金之罪嫌，係於
    本件第一審判決後，台南市警察局第四分局於九十二年七月七日，始將案函送臺
    灣臺南地方法院檢察署偵辦，既有該署南檢玲義九二偵七七０九字第四０一八一
    號函影本一紙，附於原審卷足稽，則上訴人在第二審訴訟程序始為該縱火防禦方
    法之提出，顯非可歸責於上訴人之事由，致未能於第一審提出，且如不許其提出
    將亦顯失公平，自與民事訴訟法第四百四十七條第一項所列前揭部分但書條款相
    當，應予准許。
三、又按民事訴訟法第一百八十三條所謂訴訟中有犯罪嫌疑牽涉其裁判，係指在民事
    訴訟繫屬中，當事人或第三人涉有犯罪嫌疑，足以影響民事訴訟之裁判，非俟刑
    事訴訟解決，民事法院即無從或難於判斷者而言，例如當事人或第三人於民事訴
    訟繫屬中涉有偽造文書、證人偽證、鑑定人為不實之鑑定等罪嫌，始足當之；是
    當事人在民事訴訟繫屬以前有犯罪行為，縱牽涉其裁判，亦不在同條所定得裁定
    停止訴訟程序之列；亦經最高法院先後著有七十九年台抗字第二一八號判例、九
    十二年度台上字第一六七三號判決意旨足參。上訴人雖主張本件保險標的物因失
    火受損，是否係程玉麟故意縱火所致，目前正在台灣台南地方法院檢察署偵辦中
    ，爰聲請本件訴訟在該刑事訴訟終結前，裁定停止訴訟程序云云；惟揆諸前揭法
    條及最高法院判決意旨，程玉麟所涉故意縱火罪嫌，並非在本件訴訟繫屬中所犯
    ，要非民事訴訟法第一百八十三條所定得為裁定停止訴訟程序之列，況本院亦得
    就兩造所爭執之事實，自行調查證據以形成心證，是上訴人請求裁定停止本件訴
    訟，自無所據，不應准許，均合先敘明。
乙、實體方面：
一、被上訴人起訴主張：被上訴人之債務人程玉麟，曾以承租人之地位，將郭美良、
    郭家成所共有之系爭不動產為保險標的，向上訴人投保火災保險三千一百萬元，
    嗣該保險標的於九十年十一月十一日發生火災後，程玉麟已於九十一年三月八日
    領取部分之保險金，尚有不動產部分之保險金五十八萬元尾款未領取；而因被上
    訴人對於程玉麟有五十五萬元票款本息債權，前聲請原審法院民事執行處強制執
    行，並對第三人即上訴人發執行命令求償，上訴人就法院之強制執行事件本應有
    誠實合作配合之義務，詎上訴人竟就該執行命令提出異議，略謂金額尚有爭議，
    致原審法院再向上訴人函查前執行命令所扣押之金額，及被上訴人得收取之金額
    各為何？乃上訴人對該函竟不予理採，被上訴人遂依原審法院通知，提起本訴請
    求確認程玉麟對上訴人有火險保單０七九０ＦＺＰ0000000號保險給付額
    五十八萬元之債權存在，並命轉交原審法院依法辦理分配等語。（原審法院判決
    確認債權存在部分被上訴人勝訴，另駁回被上訴人請求命轉交原審法院依法辦理
    分配之訴後，上訴人就確認債權存在敗訴部分提起上訴，被上訴人就駁回請求命
    轉交原審法院依法辦理分配之訴敗訴部分未聲明不服，已告敗訴確定，是本院僅
    應就上訴人確認債權存在敗訴上訴部分審理）
二、上訴人則以：程玉麟對上訴人並無０七九０ＦＺＰ二八０三號之火險保單，即無
    該保單之保險給付額五十八萬元之債權存在，縱認有之，被上訴人提起本訴亦無
    即受確認判決之法律上利益。且被上訴人因非上訴人之被保險人，對上訴人亦無
    實體法上之給付請求權。又好萊塢經典婚紗館係以郭美良、郭家成共有之系爭不
    動產，向新光公司及上訴人投保火災保險，依商業火災保險單基本條款第一條第
    一項規定，被保險人為郭美良、郭家成，而非好萊塢經典婚紗館，則對上訴人有
    損害賠償請求權者，依法僅被保險人郭美良、郭家成而已，程玉麟既非被保險人
    ，對上訴人自無損害賠償請求權存在。且依商業保險慣例，承租人以他人所有之
    不動產向保險人投保火災保險，於危險事故發生後，若由承租人領取火險理賠金
    時，除應提出租賃契約書於保險人外，尚需不動產所有權人出具同意書，保險人
    始得賠付，本件系爭不動產之所有權人既未檢具同意書於上訴人，上訴人自不負
    保險人之賠償責任。況系爭不動產發生火災，經事後調查係因程玉麟故意縱火所
    致，上訴人亦免負賠償之責。即認上訴人仍應負賠償之責，因本件係由上訴人與
    新光公司共保，上訴人承保比例為百分之六十、新光公司承保比例為百分之四十
    ，系爭不動產於九十年十一月十一日發生火災後，經公證公司理算結果損害額為
    五十八萬一千七百九十三元，依比例分擔上訴人僅需賠償三十四萬九千零七十六
    元等語，資為抗辯。
三、經查被上訴人主張其債務人程玉麟，曾經以承租人之地位，以所承租之系爭不動
    產，向上訴人及新光公司投保火災保險三千一百萬元，由上訴人與新光公司共同
    承保之事實，初雖為上訴人所否認，惟經被上訴人提出卷附之新光公司列印查詢
    單後，上訴人查證電腦檔案結果，認確有本件保險契約存在，雖上訴人又稱因搬
    家致找不到該份保險契約，且要保人程玉麟又不知行蹤，致無法提出該份保險契
    約之原本；惟上訴人既以該保險契約之保險人身分而持有該保險契約，就該保險
    契約之內容為何，上訴人在本件訴訟中自有提出該保險契約之義務，縱其因故未
    能提出，因被上訴人已由共保人新光公司列印有保險契約查詢單，則依民事訴訟
    法第三百四十五條之規定，堪認該份查詢單之內容應屬真實，合先敘明。次查被
    上訴人主張系爭保險標的，於九十年十一月十一日發生保險事故，要保人程玉麟
    已於九十一年三月八日領取部分之保險金，惟尚有不動產部分保險金額未領取，
    經公證公司理算結果損害額為五十八萬一千七百九十三元之事實，既迭為上訴人
    所自陳明確；另被上訴人以其對債務人程玉麟所有之五十五萬元票款本息債權，
    曾聲請原審法院民事執行處強制執行，該院以九十一年度執字第二六八０二號受
    理在案，並依被上訴人之請求，對第三人即上訴人發執行命令後，上訴人以本件
    債權金額尚有爭議為由，而提出聲明異議各情，亦有被上訴人所提該執行命令影
    本，及上訴人所具之聲明異議狀影本各在卷為憑，並為上訴人所不爭執，自均堪
    信實。惟被上訴人主張程玉麟對於上訴人有系爭五十八萬元之保險金債權存在，
    從而得提起本件確認之訴訟乙節，既為上訴人所堅詞否認，並以前揭情詞置辯，
    致兩造互有爭議。是本件所應審究者，厥為被上訴人提起本件確認之訴，是否有
    即受確認判決之法律上利益？及本件保險事故發生後，程玉麟對上訴人是否得請
    求給付系爭保險金？二情而已。茲更詳細說明如下：
（一）按民事訴訟法第二百四十七條所謂即受確認判決之法律上利益，係指因法律關
      係之存否不明確，致原告在私法上之地位有受侵害之危險，而此項危險得以對
      於被告之確認判決除去之者而言；且確認法律關係成立或不成立之訴，如有即
      受確認判決之法律上利益，縱其所求確認者為他人間之法律關係，亦非不得提
      起；故具備前開要件，即謂有即受確認判決之法律上之利益，縱其所求確認者
      為他人間之法律關係，亦非不得提起；最高法院分別著有三十二年上字第三一
      六五號、四十二年台上字第一０三一號判例在案。本件被上訴人對債務人程玉
      麟有五十五萬元本金，及自九十一年三月十五日起至清償日止，按年息百分之
      六計算之利息，暨執行費用四千零八十八元之債權存在，既有原審法院之該強
      制執行案卷足稽，並為被上訴人所不爭執，則程玉麟對上訴人如有系爭保險金
      之給付請求權存在，被上訴人自得對該保險金請求權行使權利，而有獲償之機
      會；乃上訴人竟對該執行法院之執行命令提出異議，並稱該保險金之數額尚有
      爭議，被上訴人遂依強制執行法第一百二十條第二項規定提起本件確認之訴，
      苟獲得勝訴被上訴人對其債務人程玉麟之債權即有獲償之機會，縱係確認他人
      間之法律關係，揆諸前揭判例說明，仍有即受確認判決之法律上利益存在，而
      得提起本件確認之訴。上訴人徒以己意，認被上訴人非本件保險契約之被保險
      人，對上訴人無實體法上之給付請求權，且本件所請求確認之客體，僅為單純
      之事實或事實關係，而非法律關係，而無受確認判決之法律上利益，不得提起
      確認之訴，自非的論，而無足取。
（二）次按所謂保險利益，在財產保險，乃要保人或被保險人對於保險標的之安全與
      否，具有經濟上之利害關係者，即為有保險利益，而保險法第二十條規定：「
      凡基於有效契約而生之利益，亦得為保險利益。」是以祇需當事人所締結之有
      效契約，係以某種財產為履行之對象，而該財產之毀損滅失影響當事人一方因
      契約而生之利益者，契約當事人即得就該財產投保，最高法院著有九十二年台
      上字第一四０三號判決意旨足參。卷查被上訴人提出之新光公司保險查詢單所
      載內容，其上既已明載本件火災保險契約之被保險人為「好萊塢經典婚紗館」
      ，保險標的之營業裝修部分係屬被上訴人所有，保險人為上訴人與新光公司共
      同承保，由上訴人主辦出單，上訴人負責百分之六十，新光公司負責百分之四
      十，保險期間自九十年九月二十五日起，至九十一年九月二十五日中午十二時
      止各情，且系爭保險契約之要保人為程玉麟，復為兩造所不爭執，再參諸原審
      卷附被上訴人所提台南市政府九十二年四月四日南市建商課字第九二００三二
      七三號函所示，該「好萊塢經典婚紗館」於八十七年五月八日，辦理營利事業
      設立登記，原登記負責人為被上訴人，嗣於九十年九月二十日辦理變更登記負
      責人為程玉麟等情，顯見該「好萊塢經典婚紗館」自九十年九月二十日以後即
      屬程玉麟所獨資經營，系爭保險契約之要保人及被保險人均屬同一人程玉麟即
      「好萊塢經典婚紗館」無訛。縱系爭不動產為郭美良、郭家成所共有，且原係
      被上訴人所承租，然依民法第四百四十三條規定，被上訴人非不得將之轉租，
      且被上訴人復已將之轉租予程玉麟，而程玉麟既為系爭不動產之承租人，則程
      玉麟基於有效之租賃契約，自有行使使用收益之權利，系爭不動產發生火災事
      故，當影響程玉麟因租賃契約而生之利益，故程玉麟對系爭不動產具有保險利
      益，自得訂立系爭保險契約。是於保險期間內發生保險事故，無論要保人抑或
      被保險人，均得向保險人請求給付保險金額之權利，上訴人對程玉麟即「好萊
      塢經典婚紗館」即負有給付保險金額之義務。上訴人徒執商業火災保險單基本
      條款第一條第一項規定，以本件火險之被保險人為郭美良、郭家成，而非程玉
      麟即「好萊塢經典婚紗館」，程玉麟係以他人之利益投保，程玉麟就系爭不動
      產並無損害可言，無損害即無賠償等由，認程玉麟對上訴人無系爭給付保險金
      額之請求權，即屬無據。
（三）被上訴人係因程玉麟積欠其五十五萬元本息，經聲請核發支付命令後取得執行
      名義，探知程玉麟尚有系爭保險金未領，始向上訴人執行程玉麟之債權，嗣經
      法院核發執行命令後，因上訴人提出異議主張程玉麟之債權金額尚有爭執，被
      上訴人始依強制執行法規定提起本件確認之訴，被上訴人係欲確認其得為執行
      之租金，並非與程玉麟或與郭美良、郭家成爭領火災保險金，是系爭不動產縱
      為郭美良、郭家成所有，因該二所有權人並非本件保險契約之被保險人，程玉
      麟依保險契約即得向上訴人請求給付保險金額，上訴人猶稱依商業慣例，程玉
      麟或被上訴人為請求上訴人給付保險金時，尚須系爭不動產之所有權人出具同
      意書，及提出理賠所需具備之文件（此文件應已提出否則程玉麟豈得領取已為
      給付之保險金），因被上訴人迄未提出，上訴人自不負賠償責任云者，亦非有
      理。又保險旨在填補損害之原則，無損害即無賠償，系爭不動產因火災所受之
      損害，已由被上訴人賠償所有權人在案，固據被上訴人於九十三年十二月九日
      之準備書狀中自認在卷，然該賠償僅係被上訴人以二房東之地位，就火警損及
      房屋部分之損害，予以整修完妥交還出租人，以盡承租人返還租賃物之義務，
      與因火警發生致被保險人程玉麟對系爭不動產使用收益之損害無關，被保險人
      程玉麟因保險事故發生所受之損害依然存在，上訴人仍須依保險意旨填補該損
      害，而負有賠償之責任，上訴人認系爭不動產已由被上訴人賠償所有權人在案
      ，被保險人程玉麟已無損害可言，上訴人即無庸給付保險金云者，同無足採。
（四）又按保險人對於由於要保人或被保險人之過失所致之損害，負賠償責任，但出
      於要保人或被保險人之故意者，不在此限，保險法第二十九條第二項固定有明
      文。另商業火災保險單基本條款第四條第五款，固亦約定「要保人、被保險人
      或其代理人或其家屬之故意、唆使縱火之危險事故，所致保險標的物之損失不
      負賠償責任。」甚明。本件被保險人程玉麟因對保險標的涉犯縱火罪嫌乙案，
      雖經警方函送台灣台南地方法院檢察署偵辦，惟因程玉麟尚未到案，刻由該署
      通緝中，既有該署九十三年八月十八日南檢惟義九二偵七七０九字第四五七二
      二號函在卷為憑，顯見程玉麟涉犯縱火之罪嫌，並未經審判程序予以判決確定
      ，而足認程玉麟確有該縱火之行為，且上訴人亦未能提出積極確切之證據證明
      ，自難僅以程玉麟有該罪嫌，即認定程玉麟確有該縱火之行為，是上訴人以此
      抗辯免負賠償之責，亦嫌無據。
（五）至系爭保險契約雖由上訴人與新光公司共同承保，由上訴人負責百分之六十，
      新光公司負責百分之四十，惟該保險契約係由上訴人出名為保險人，既為上訴
      人所不爭執，則對外之法律關係而言，當然係以上訴人為保險人，被保險人程
      玉麟自得依約向上訴人請求給付全部之保險金，至上訴人於履行理賠保險金義
      務後，是否依約定之百分比向新光公司請求分擔，則屬上訴人與新光公司間之
      內部關係，要與被上訴人之請求無關，上訴人以與新光公司內部共同承保之比
      例為由，認上訴人縱應負責賠償責任，亦僅應負擔其中百分之六十之責任云者
      ，亦無足採。
（六）綜上足認被上訴人之債務人程玉麟，依系爭保險契約對上訴人，確享有五十八
      萬一千七百九十三元之保險金請求權存在，至堪認定。
丙、綜上所述，上訴人既否認被上訴人之債務人程玉麟對上訴人享有五十八萬一千七
    百九十三元之保險金請求權存在，被上訴人即有受確認判決之法律上利益，從而
    被上訴人訴請確認債務人程玉麟對上訴人有火災保險保單０七九０ＦＺＰ000
    0000號保險給付額五十八萬元存在，自為有理由，應予准許。原審本於同上
    之見解，為被上訴人勝訴之判決，經核認事用法並無不合。上訴意旨乃執前詞指
    摘原審此部分判決不當，求予廢棄改判，為無理由，應予駁回。
丁、又本件事證已臻明確，兩造其餘主張陳述及攻擊防禦方法，核均與判決之結果不
    生影響，爰不予贅述，併此敘明。
戊、據上論結，本件上訴為無理由，應依民事訴訟法第四百四十九條第一項、第七十
    八條，判決如主文。
中　　　華　　　民　　　國　　九十四　　年　　　一　　　月　　　十一　　日
　　　　　　　　　　　　　　　　　　臺灣高等法院臺南分院民事第一庭
~B1審判長法官　王　　惠　　一
~B2　　　法官　蘇　　重　　信
~B3　　　法官　林　　永　　茂
右為正本係照原本作成。
不得上訴。
中　　　華　　　民　　　國　　九十四　　年　　　一　　　月　　　十一　　日
~B法院書記官　謝　　素　　嬿
